臺灣高等法院高雄分院刑事判決
                                    110年度上更一字第1號
上　訴　人
即　被　告　黃國發


            黃世賢


            黃國進



上三人共同
選任辯護人　黃呈熹律師
            黃頌善律師
上列上訴人因妨害投票案件，不服臺灣高雄地方法院108 年度選
訴字第14號，中華民國109 年1 月22日第一審判決（起訴案號：
臺灣高雄地方檢察署108 年度選偵字第46、48、50、51號），提
起上訴，判決後，經最高法院發回更審，本院判決如下：
    主  文
上訴駁回。
    事  實
一、黃國發為民國107 年11月24日舉辦之高雄市林園區中汕里第
    三屆里長選舉候選人，其子黃世賢、胞兄黃國進等人，為圖
    使黃國發能順利當選，明知林園區中汕里之里長選舉為小區
    域選舉，以人為操縱方式增加選舉權人之選票，即足以影響
    選舉結果；並知悉公職人員選舉罷免法第15條第1 項在各該
    選舉區繼續居住4 個月以上，為該選舉區之選舉人之規定，
    竟意圖使黃國發當選，而共同基於以虛偽遷徙戶籍取得投票
    權而為投票之犯意聯絡及行為分擔，由籍設高雄市林園區中
    汕里北汕路18巷53之4 號之黃國進提供該址作為寄籍地，再
    由黃國發於107 年3 月20日至高雄市林園區戶政事務所虛報
    辦理遷入戶籍手續，將黃國發、黃世賢、黃劉激（即黃國發
    之母親，經檢察官另為不起訴處分）之戶籍，自高雄市林園
    區東汕里東汕路79號，遷入黃國進前開位在中汕里之戶籍，
    以此形式上將戶籍遷移至選舉區，實際上並未繼續居住在設
    籍地（即俗稱「幽靈人口」）之方式，使戶政事務所承辦人
    將此遷移事項登載在其職務上所掌管之戶籍登記簿上，並將
    虛報遷入之黃國發、黃世賢、黃劉激均編入中汕里選舉人名
    冊並公告確定，據以取得投票權。嗣黃國發、黃世賢、黃劉
    激於107 年11月24日之里長選舉投票日，均前往林園區中汕
    里選舉區內之第1823號投開票所投票，而以此非法之方法，
    使該選舉之投票發生不正確之結果。
二、案經高雄市政府警察局林園分局及法務部調查局高雄市調查
    處報告臺灣高雄地方檢察署檢察官偵查起訴。
    理  由
壹、程序部分：
    按被告以外之人於審判外之言詞或書面陳述，屬傳聞證據，
    原則上不得作為證據；惟被告以外之人於審判外之陳述，雖
    不符刑事訴訟法第159 條之1 至第159 條之4 之規定，而經
    當事人於審判程序同意作為證據，法院審酌該言詞陳述或書
    面陳述作成時之情況，認為適當者，亦得為證據，刑事訴訟
    法第159 條第1 項、第159 條之5 第1 項分別定有明文。查
    本判決所引用屬於傳聞證據之部分，均已依法踐行調查證據
    程序，且檢察官、被告及辯護人等於本院準備程序時，均明
    示同意有證據能力（見本院上更一卷第116 、117 頁），迄
    至言詞辯論終結前亦未聲明異議，本院審酌該等證據作成時
    情況，並無違法取證之瑕疵，且無顯不可信之情形，以之作
    為證據應屬適當，自均有證據能力。
貳、實體部分：
一、認定犯罪事實所憑之證據及理由：
  ㈠訊據上訴人即被告黃國發、黃世賢（下稱被告黃國發、黃世
    賢）固坦認其等於107 年3 月20日將戶籍遷至上訴人即被告
    黃國進（下稱被告黃國進）位於高雄市○○區○○里○○路00巷00
    ○0 號之戶籍地（下稱中汕里寄籍地），而被告黃國進亦坦
    認其同意被告黃國發、黃世賢設籍於上址，被告黃國發因而
    取得於107 年11月24日所舉辦高雄市林園區中汕里第三屆里
    長選舉候選人之資格，其等3 人嗣於上開時日里長選舉時均
    投票予被告黃國發，被告黃國發於選後順利當選中汕里里長
    等情，然均矢口否認有何妨害投票犯行。被告黃國發辯稱：
    我是里民叫我出來選里長的，我從小到大都在中汕里那裡長
    大，國小也是在中汕里就讀，也曾住過中汕里寄籍地，念國
    中時是因為胞兄要結婚，方隨父親搬至高雄市林園區東汕里
    東汕路79號（下稱東汕里住所），從東汕里住所走路到中汕
    里寄籍地只需5 、6 分鐘而已；被告黃國進辯稱：中汕里寄
    籍地是我父親的祖產，從小我們家中的6 個兄弟、2個姊妹
    都住在那裡，而我在中汕里寄籍地住了3 、40年，之後是因
    為我兒子買房子，我才從98年起搬到高雄市○○區○○里○○路00
    巷00號居住，後來是因為我弟弟黃國發說要用，我才讓他搬
    進去，至於他何時搬進去、有沒有實際居住在那裡，我則不
    記得了；被告黃世賢辯稱：我父親黃國發說要選中汕里里長
    ，我就去幫忙，遷戶籍的原因是要幫我父親選里長，在選舉
    前我曾在中汕里寄籍地住過一段時間，但不是一直住在那裡
    ，平時都在舊家（即東汕里住所）睡覺云云。
  ㈡經查：
    ⒈關於被告黃國發為107 年11月24日舉辦之高雄市林園區中
      汕里第三屆里長選舉候選人；被告黃國發、黃世賢及黃劉
      激原均設籍於東汕里住所；被告黃國進之戶籍則是在中汕
      里寄籍地；被告黃國發於107 年3 月20日至高雄市林園區
      戶政事務所，將其自己與黃劉激、被告黃世賢等3 人之戶
      籍，均遷入被告黃國進前開中汕里寄籍地，被告黃國發、
      被告黃世賢及黃劉激乃均經編入中汕里第三屆里長選舉人
      名冊並公告確定，因而取得上開選舉之投票權；被告黃國
      發、被告黃世賢、黃劉激均於107 年11月24日投票日前往
      中汕里選舉區內投開票所投票等節，業據被告黃國發、黃
      國進、黃世賢於警詢、偵訊及本院審理時供述明確（見選
      他二卷第279 至285 、289 至294 、303 至307 、311 至
      315 、319 至323 頁，本院上更一卷第117 、118 頁之不
      爭執事項），核與證人即被告黃國發之配偶高珍珠於警詢
      及偵查中證述情節相符（見選他二卷第17至27頁），並有
      高雄市林園區戶政事務所108 年1 月3 日函暨所附住址變
      更申請書、委託書、個人戶籍資料及遷徙紀錄在卷可參（
      見警卷第95、96、100 、109 至113 頁），是上開部分之
      事實，首堪認定。
    ⒉高雄市於107 年11月24日舉辦之林園區中汕里第三屆里長
      選舉，被告黃國發之得票數為825 票，另一名候選人李進
      宗之得票數為809 票，被告黃國發以些微票數之差距當選
      該屆中汕里里長乙節，有選舉得票結果表在卷可憑（見警
      卷第87頁），且為被告黃國發所不否認（見本院上更一卷
      第112 頁），足徵中汕里之里長選舉為小區域選舉，候選
      人間得票數差距不大，如以人為方式操縱增加某位候選人
      之得票數，即可能因此影響選舉結果之情，亦堪認定。
    ⒊至被告黃國發、黃國進、黃世賢雖以前詞置辯，否認其等
      係以虛遷戶籍之方式，影響上開中汕里里長選舉結果，然
      查：
      ⑴被告黃國發於警詢及原審審理時均供稱：我遷戶籍至中
        汕里寄籍地後，僅偶爾前往該址，大部分都還是會回東
        汕里住所居住等語（見選他二卷第291 頁，原審卷第87
        頁）。足見被告黃國發已自承其於遷籍後並未實際居住
        在中汕里寄籍地，益徵其確係僅為取得上開中汕里里長
        選舉候選人及投票權人之資格，而遷籍至中汕里寄籍地
        乙情至明。
      ⑵其次，關於被告黃國發之母親黃劉激及其子即被告黃世
        賢之戶籍經被告黃國發遷移至中汕里寄籍地前、後，被
        告黃國發、黃世賢及黃劉激等人實際上仍均繼續居住在
        東汕里住所，且被告黃國進亦知悉其等並未居住在中汕
        里寄籍地之事實，業據證人即被告黃國發之配偶高珍珠
        於警詢及偵訊時證稱：黃國發、黃劉激、黃世賢等3 人
        遷戶口至中汕里寄籍地後，仍繼續住在東汕里住所，黃
        劉激約在10年前因為中風，長期臥病在床，無法下床走
        動，且高齡90多歲，需要插導尿管、鼻管，移動相當不
        方便，所以都是居住在東汕里住所，被告黃國進每天都
        會到我們東汕里住所來看黃劉激；我兒子黃世賢因為從
        事貨運工作，相當忙碌、勞累，也都是居住在東汕里住
        所，他下班後應該就是回家睡覺，不太會去中汕里寄籍
        地居住；我先生黃國發也幾乎每晚都回東汕里住所居住
        ，若忙到沒時間回家，就會在高雄市○○區○○路00號的服
        務處睡覺等語（見選他二卷第17至27頁）；而被告黃世
        賢於偵查及原審審理時亦以證人身分具結證述：因為我
        奶奶黃劉激都是我媽媽高珍珠在照顧，她幾乎都躺在病
        床上，與我媽媽一同住在東汕里住所；我的戶籍遷到中
        汕里寄籍地後，我爸有叫我過去睡，我曾住過幾天，但
        因為住不習慣，還是會回東汕里住所的老家住，我確實
        沒有長期居住在中汕里寄籍地等語（見選他二卷第319 
        至323 頁，原審卷第274 、275 、339 頁）。足徵被告
        黃國發除自身未實際居住在中汕里寄籍地外，亦明知由
        其出面申辦遷籍之被告黃世賢、黃劉激均仍繼續居住在
        東汕里住所，則其為圖使自己當選中汕里里長乙職，將
        自身、被告黃世賢及黃劉激之住所均虛遷至中汕里寄籍
        地，以圖用虛偽遷籍方式增加得票數，因而影響上開中
        汕里里長選舉結果，所為自該當於意圖使特定候選人當
        選以虛偽遷徙戶籍取得投票權之主、客觀構成要件，是
        其前開所辯，顯不足採。
      ⑶又被告黃國進於警詢及偵查中已供承：因被告黃國發要
        參與中汕里里長選舉，所以將其本人、黃劉激、黃世賢
        等3 人之戶籍遷移至中汕里寄籍地，黃劉激幾乎都癱瘓
        在床，所以都住在東汕里住所等語（見選他二卷第279
        至285 頁），核與證人高珍珠於偵查中證述：被告黃國
        進每天都會到我們東汕里住所來看黃劉激等語相合（見
        選他二卷第25頁），得見被告黃國進平日既係頻繁出入
        被告黃國發、黃世賢居住之東汕里住所探視黃劉激，對
        於被告黃國發、黃世賢、黃劉激等人均仍持續居住在該
        處，而非居住在中汕里寄籍地之事實，自應知之甚詳。
        況且，黃劉激既已臥床多年，日常生活均需他人協助照
        料，自無可能在其家人均仍在東汕里住所居住之情況下
        ，有自行搬遷至中汕里寄籍地居住之可能或餘力，是以
        ，被告黃國進辯稱其不知被告黃國發等人並未實際居住
        在中汕里寄籍地云云，顯不足採。既然被告黃國進知悉
        被告黃國發、黃世賢、黃劉激等人本無欲亦確實未居住
        在中汕里寄籍地，竟為使被告黃國發當選中汕里里長乙
        職，應允提供被告黃國發等人虛遷於上開寄籍地，則其
        與被告黃國發、黃世賢就本案犯行，有犯意聯絡及行為
        分擔之情，自堪認定。
      ⑷再者，被告黃世賢於警詢及偵查中均已自承：我父親（
        即被告黃國發）要遷戶籍至中汕里寄籍地時，有說他想
        選中汕里里長，在去辦理遷戶籍之前，被告黃國發曾向
        我拿身分證，因為我要上班沒空去辦，所以就委託被告
        黃國發代為前往辦理，我遷籍至中汕里寄籍地後，雖曾
        應被告黃國發之要求前去上開寄籍地住宿，但因住不習
        慣，還是會回去東汕里住所居住，實際住在中汕里寄籍
        地的時間前後加總可能不到30天等語（見選他二卷第00
        0 至315 、319 至323 頁）；復於原審準備程序亦坦承
        犯行（見原審卷第89頁），足徵被告黃世賢就其虛偽遷
        籍至中汕里寄籍地乙情，已坦認不諱。惟被告黃世賢嗣
        於原審進行審判程序時則改以前開情詞否認犯行，然因
        其事後翻異所辯顯與其母親即證人高珍珠之上揭證詞內
        容相悖，自無可採。再參以被告黃世賢於原審審理時陳
        稱：其之前會認罪，是因為自己確實沒有實際長期住在
        中汕里寄籍地，但因其在選舉前都有前往中汕里北汕路
        67之1 號之黃國發競選服務處幫忙，所以認為自己應無
        罪等語（見原審卷第339 頁），益徵其無異仍坦承於遷
        籍後確實並未居住在中汕里寄籍地之事實，更遑論上開
        北汕路67之1 號地址於當時乃被告黃國發之競選服務處
        ，並非其之遷籍處，故縱使被告黃世賢曾於選舉期間前
        往該競選服務處幫忙，亦無從因而改變其並未實際居住
        在中汕里寄籍地而屬虛偽設籍之事實。從而，被告黃世
        賢前揭否認犯行之辯詞，洵無足採。
  ㈢至辯護人另為上開被告等人辯稱：被告黃國發因長期擔任高
    雄市林園區漁民聯合發展協會理事長，即以所租賃之林園區
    中汕里北汕路67之1 號房屋作為其擔任理事長服務之據點，
    在中汕里當地深耕已久，服務中汕里里民，並於107 年4 月
    起以上址作為競選里長服務處所，而且被告黃國發亦會居住
    在該址，該租賃之居所當然視為住所；又被告黃國發確係實
    際居住、活動在該選舉區（即中汕里）內，與該選舉區已建
    立起地緣與認同關係，對中汕里之公共事務知之甚詳，且至
    為關切，對中汕里里民之需求，亦甚熟稔，從而，被告黃國
    發將戶籍遷入中汕里寄籍地以取得可以登記中汕里里長候選
    人資格，實與一般所稱之投票部隊或幽靈人口，不能相提並
    論，並未違背刑法第146 條第2 項保護之法益，顯不該當刑
    法第146 條第2 項之罪嫌；此外，被告黃國進提供予被告黃
    國發遷入之戶籍即中汕里寄籍地之房屋，實為被告黃國進、
    黃國發之原生家庭，因該房屋坐落土地即高雄市○○區○○段00
    0 地號土地，原為被告黃國進、黃國發之父黃銅鐘所有，黃
    銅鐘並在其上興建前開房屋供其家人居住，被告黃國進、黃
    國發自幼即生活在上址，而後黃銅鐘再將上開房屋分配予被
    告黃國進單獨所有，足見被告黃國發將其戶籍遷入中汕里寄
    籍地，顯屬遷回原生家庭甚明；又被告黃世賢自幼即就讀中
    汕里之汕尾國民小學，且自被告黃國發及黃世賢所持手機通
    聯紀錄所示之基地台位置，均多顯示在高雄市林園區中汕里
    北汕路，足徵被告黃國發、黃世賢確實在該選舉區（即中汕
    里）內活動，與中汕里顯有相當聯結，對該地區公共事務並
    非完全不瞭解，基於情、理、法及社會通常觀念，乃屬不具
    可罰違法性及非難必要性之行為，自應為無罪之論知云云。
    惟查：
    ⒈按刑法第146 條第2 項意圖使特定候選人當選，以虛偽遷
      徙戶籍取得投票權而為投票罪（下稱虛遷戶籍投票罪），
      係針對所謂「選舉幽靈人口」而設之處罰規定，依其立法
      理由說明：公職人員經由各選舉區選出，自應獲得各該選
      舉區居民多數之支持與認同，始具實質代表性，若以遷徙
      戶籍但未實際居住戶籍地之方式，取得投票權參與投票，
      其影響戕害民主選舉之精神甚深等旨，足見維護投票結果
      之正確性，係本罪保護之法益，目的在使投票結果能忠實
      反應民意，落實主權在民之精神。本案被告黃國發既未實
      際居住中汕里寄籍地，其以遷移至該寄籍地之方式取得中
      汕里里長候選人資格，當然亦同時取得該里里長選舉之投
      票權；再觀諸被告黃國發於警詢及偵查中均坦認其於107
      年11月24日里長選舉投票日，有前往中汕里選舉區內投開
      票所投票之事實，足徵被告黃國發以虛遷戶籍方式，取得
      中汕里里長選舉投票權，且為該次里長選舉投票行為，自
      屬該當刑法第146 條第2 項虛遷戶籍投票罪之構成要件無
      訛。此外，刑法第146 條第2 項並未明確規定該條項所稱
      之「特定候選人」係指自己以外之第三人，而將候選人本
      身虛偽遷移戶籍因而取得投票權進而投票予己之情形排除
      在外。從而，縱令被告黃國發將其戶籍虛偽遷至中汕里寄
      籍地之本意，係為取得中汕里選舉區里長候選人資格，但
      因其之虛遷戶籍行為同時亦取得中汕里里長選舉投票權人
      之資格，且其將選票投予自己，是究其所為，自應論以刑
      法第146 條第2 項之罰則。
    ⒉公職人員選舉罷免法關於公職人員選舉之選舉人資格及候
      選人資格，均明文規定應有「在各該選舉區繼續居住4 個
      月以上」之事實，做為法定積極要件，上述「繼續居住」
      之法律用語，應與民法第20條規定住所定義所載之「依一
      定事實足認以久住之意思，住於一定之地域」之法律用語
      ，同其意旨。反之，民法第23條規定「擬制住所」所稱「
      因特定行為選定居所者，關於其行為視為住所」，對於選
      罷法「選舉人」或「候選人」之資格認定，尚無適用餘地
      ；蓋因民法此稱之「特定行為」當係指民事法律關係之特
      定行為，公法上之「選舉行為」及「候（參）選行為」自
      不與焉。況且，民法第20條第2 項已規定「一人同時不得
      有兩個住所」，足見「虛偽設籍（幽靈人口）」並不具備
      在該設籍地區行使投票及參選之法定資格，辯護人認為被
      告黃國發僅須定期前往其在中汕里選舉區內設置之競選服
      務處，甚至睡在該服務處，即屬實際居住在該選舉區內，
      此顯與既存住所認定之相關規範及刑法第146 條第2 項妨
      害投票規定之立法本旨相違，亦與社會常情、通念有悖，
      是辯護人此部分之辯詞，自不足以作為有利於被告黃國發
      之認定。
    ⒊此外，民選公職人員經由各選舉區選出，係代表人民行使
      公權力，自應獲得各該選舉區居民多數之支持與認同，始
      具實質代表性。而基於住民意識、民主精神與選舉技術之
      需要，由實際居住於該選舉區已有一定時間以上之居民，
      始有選舉人資格，乃民主國家通例。公職人員選舉罷免法
      第15條第1 項規定：「有選舉權人在各該選舉區繼續居住
      4 個月以上者，為公職人員選舉各該選舉區之選舉人。」
      寓有二義，一係自積極層面言，基於住民意識與民主精神
      ，欲藉繼續居住4 個月之期間，以建立選舉人和選舉區之
      地緣與認同關係，產生榮辱與共、切身利害感覺之住民意
      識，進而使其地方生活與政治責任相結合，本於關心地區
      公共事務，及對於候選人之理解，投下神聖一票，方能反
      映當地人民的心聲，體現參與式民主的精神；另則在於消
      極防弊，倘非繼續居住相當期間，而純為選舉之目標，製
      造所謂「投票部隊」之「選舉幽靈人口」，自外地遷入戶
      籍，未與選舉區之政治、文化、經濟及社會事務有最低限
      度的熟悉、連結之情形下，使自己被登錄於選舉人名冊，
      而取得選舉權參與投票，勢必危害選舉之公平、公正和純
      潔性。又刑法第146 條第2 項是針對所謂「選舉幽靈人口
      」而設之處罰規定，並非禁止人民為選舉遷徙戶籍之誡命
      規範，良以純因就業、就學、服兵役未實際居住於戶籍地
      ，或為子女學區、農保、都會區、特定地區福利給付優渥
      、保席次或其他因素而遷籍於未實際居住地者，此與意圖
      支持特定候選人當選，進而遷徙戶籍之情形不同，並非所
      有籍在人不在參與投票均以刑罰相繩，故其構成要件限縮
      在行為人遷移戶籍至特定地點時，主觀上意圖使特定候選
      人當選，客觀上為虛偽遷移戶籍並因而取得投票權而為投
      票者，始足成立。而且刑事訴追機關受制於秘密投票原則
      ，通常無從調查選舉人之投票內容，本罪就規範目的而言
      ，以虛偽遷徙戶籍取得投票權而為投票，係偽詐取得選舉
      權而表達其政治意志，勢必影響本應只有真正選舉人參與
      之投票結果，當然使投票發生不正確結果，除屬於家庭成
      員間為支持其配偶、父母或子女競選，而將戶籍遷回原生
      家庭致恢復籍在人不在之狀態，衡諸社會通念，可認為因
      欠缺實質違法性，而非法律責難之對象外，不問圖使當選
      者為何人，亦不論當選或表決結論是否確受影響而改變，
      均於本罪不生影響。又刑法第167 條，係就犯人或依法逮
      捕、拘禁之脫逃人的配偶、一定親屬，為圖利該犯人或依
      法逮捕、拘禁之脫逃人，而犯第164 條（藏匿、使之隱避
      或頂替）或第165 條（湮滅刑事證據）之罪，基於社會防
      衛之考量、司法審判之維護，及其等親屬關係密切，相為
      容隱，雖觸法禁，情有可原等情，所設減輕或免除其刑之
      特別規定。該行為人之所以犯罪，乃為避免配偶或一定親
      屬之不利益，此與刑法第146 條第2 項，係為意圖使特定
      候選人當選，以虛偽遷徙戶籍取得投票權而為投票，致觸
      犯刑章，二者有其本質上之不同。申言之，前者如行為人
      不為犯罪（藏匿、使之隱避、頂替或湮滅刑事證據），其
      配偶、一定親屬恐將身陷囹圄，基於親情不忍見之受罰，
      其有強烈之動機鋌而走險，甚至犯罪；後者如行為人不為
      犯罪（虛偽遷徙戶籍），其親屬至多未能當選，並無何緊
      迫之危險可言，難認其有非虛偽遷徙戶籍不可之情（最高
      法院105 年台上字第3097號、106 台上字第1744號判決意
      旨參照）。是依上開說明，候選人之子女為使候選人當選
      而遷移戶籍，並非因該親屬身分即可當然認定無實質違法
      性或可罰必要性，仍應審諸個案之具體情狀，並參照刑法
      第146 條第2 項之立法意旨以為判斷，此由前開判決意旨
      於子女、父母或配偶等身分關係外，另均附加「將戶籍遷
      回原生家庭」之要件，即可見得。申言之，於此種情況，
      子女之戶籍原本即設在選舉區內，子女雖於成長過程中，
      因求學、就業等考量，將戶籍遷至選舉區外之他處，然因
      自幼仍曾在該選舉區內居住，與該選舉區存有相當之熟悉
      、聯繫，於此情況下，子女雖係為使候選人當選而將戶籍
      遷回，究其本質自與所謂之「投票部隊」或「選舉幽靈人
      口」存有差異，而可認無實質違法性。至於本案被告黃世
      賢雖為被告黃國發之子，然其過往從未設籍於中汕里寄籍
      地，有戶役政連結作業系統查得個人基本資料及遷徙紀錄
      資料附卷可憑（見本院上更一卷第147 、149 頁），故被
      告黃世賢係為使被告黃國發當選始刻意遷籍至中汕里寄籍
      地，自非將其戶籍遷回原生家庭。準此，就被告黃世賢虛
      偽遷移戶籍之舉，對於中汕里選民而言，確與空降之投票
      部隊、幽靈人口無異，當無因其為候選人黃國發之子，即
      認其所為不具實質違法性或可罰必要性。
    ⒋再者，縱令被告黃國發自幼曾居住於系爭中汕里寄籍地房
      屋坐落土地之建物，且被告黃世賢從小亦在中汕里就讀國
      小，其等之東汕里住所距離中汕里步行僅約數分鐘即可抵
      達，該2 人與中汕里有相當之地緣關係，對於該選區內之
      公共事務並非完全不瞭解等情屬實，然觀諸卷附戶役政連
      結作業系統所查得之戶政資料所示（見本院上更一卷第00
      0 至168 頁），足見除被告黃世賢外，被告黃國發於107
      年3 月20日虛遷戶籍前，亦未曾於上開中汕里寄籍地設過
      戶籍，是以，自不得因其2 人之現住地與中汕里地理位置
      甚為接近，或從小在中汕里住過，甚或被告黃國發於數十
      年前曾與其父親、家人共同居住於中汕里寄籍地坐落土地
      上之建物而與中汕里具地緣關係，即認定系爭中汕里寄籍
      地係屬被告黃國發、黃世賢2 人之原生家庭，或率認上開
      被告2 人將戶籍遷至中汕里寄籍地，係屬因求學、就業等
      原因遷籍至他處後，再將戶籍遷回原生家庭。易言之，被
      告黃國發、黃世賢就本案所為遷籍之舉，實與上揭最高法
      院105 年台上字第3097號、106 台上字第1744號判決意旨
      所指候選人子女之戶籍原本即設在選舉區內，於成長過程
      中，因求學、就業等考量，將戶籍遷至選舉區外之他處，
      為使候選人當選乃將戶籍遷回之情形不同，自不得比附援
      引，而為有利於上開被告2 人之認定。
    ⒌或謂某些政治人物原居住於甲地，因有意願擔任乙地之民
      選首長或民意代表，而於選舉前先將戶籍遷至乙地，藉以
      取得乙地候選人資格，如該政治人物之配偶或子女於選前
      亦一併將戶籍遷至乙地，其等所為並未曾以刑法第146 條
      第2 項之罪責相繩，是本案被告黃國發、黃世賢等人之遷
      籍亦不應以該條項規定加以處罰云云。然而，刑法第146
      條第2 項虛遷戶籍投票罪，既係針對所謂「選舉幽靈人口
      」而設之處罰規定，其犯罪構成要件又係「意圖使特定候
      選人當選，以虛偽遷徙戶籍取得投票權而投票」，則該條
      項規範之重點，自應以「虛偽遷徙戶籍」與否，作為是否
      依刑法第146 條第2 項規定論處罪刑之判斷標準。更言之
      ，倘若上開政治人物及其配偶、子女將戶籍遷至乙地後，
      確實有在乙地居住之主觀意念及客觀事實，即無所謂虛偽
      遷徙戶籍之情形，自不得論以上開條項之虛遷戶籍投票罪
      ，但由於本案被告黃國發、黃世賢等人遷籍於中汕里寄籍
      地後，實際上仍居住在東汕里住所，是其等所為顯屬虛偽
      遷徙戶籍，而被告黃國進明知此情，猶仍提供中汕里寄籍
      地予被告黃國發、黃世賢、黃劉激等人設籍，從而，被告
      黃國發、黃國進、黃世賢所為，自均應論以刑法第146 條
      第2 項虛遷戶籍投票罪責至明。
  ㈣綜上所述，被告等及辯護人之上開辯詞俱無可採，本案事證
    明確，被告黃國發、黃國進、黃世賢上開犯行，堪以認定，
    均應依法論科。
二、論罪部分：
  ㈠按行為人基於妨害投票正確之犯意而虛偽遷移戶籍，取得選
    舉人資格，且於投票日前20日以前仍未將戶籍遷出該選區，
    經編入該選區選舉人名冊中，取得形式上之選舉權而得於該
    選區行使，已足以妨害選舉之純正及公正性，致影響該選舉
    區之選舉權人人數或投票數等整體投票結果，其行為已達於
    構成要件之著手階段；在此之前應僅屬妨害投票之預備行為
    ，若進而前往投票，則完全實現妨害投票罪之構成要件行為
    ，即屬既遂（最高法院100 年度台上字第5427號判決意旨參
    照）。又刑法第146 條第2 項係規定「意圖使特定候選人當
    選，以虛偽遷徒戶籍取得投票權而為投票者，亦同。」此項
    規定，依文義解釋，應屬因身分關係成立之罪，其犯罪主體
    須為「以虛偽遷徒戶籍取得投票權之人」，然並不因此排除
    他人得依刑法第31條第1 項前段規定，與該「以虛偽遷徒戶
    籍取得投票權之人」成立共同正犯。查本案被告黃國進雖未
    具有「以虛偽遷徒戶籍取得投票權之選舉權人」之身分關係
    ，然其為使被告黃國發當選為高雄市林園區中汕里里長，竟
    與虛偽遷徙戶籍取得投票權而具有身分關係之被告黃國發、
    黃世賢共同基於意圖使自己當選之犯意聯絡，以虛偽遷徒戶
    籍取得投票權，依刑法第31條第1 項規定，被告黃國進仍應
    以共犯論而成立該罪。是核被告黃國發、黃國進、黃世賢所
    為，均係犯刑法第146 條第2 項之意圖使特定候選人當選，
    以虛偽遷徙戶籍取得投票權而為投票罪。
  ㈡次按共同正犯之成立，只須具有犯意之聯絡，行為之分擔，
    既不問犯罪動機起於何人，亦不必每一階段犯行，均經參與
    ，且意思之聯絡不限於事前有協議，即僅於行為當時有共同
    犯意之聯絡者，亦屬之。又各行為人間之意思聯絡，不以直
    接聯絡為限，即使為間接之聯絡，亦包括在內。而共同實施
    犯罪行為之人，在合同意思範圍以內，各自分擔犯罪行為之
    一部，相互利用他人之行為，以達其犯罪目的者，即應對全
    部所發生之結果，共同負責，是共同正犯在犯意聯絡範圍內
    之行為，應同負全部責任。經查，被告黃國發、黃國進、黃
    世賢在合同意思範圍內，由被告黃國進出具委託書、被告黃
    世賢提供身分證件，委由被告黃國發前往戶政事務所辦理遷
    籍事宜，其等間就虛偽遷籍之事實有犯意聯絡及行為分擔，
    是附表各編號所示「共犯」欄之各被告間，就各該編號之犯
    行互有犯意聯絡及行為分擔，各為共同正犯。另被告黃國發
    、黃國進利用不知情之黃劉激遂行犯行，均為間接正犯。又
    被告黃國進所為，相較於其他共同正犯之犯罪情節，並未較
    為輕微，爰不依刑法第31條第1 項但書規定減輕其刑，併此
    敘明。
參、上訴論斷部分：
一、原審以上開被告罪證明確，因而適用刑法第146 條第2 項規
    定，並審酌：被告黃國發、黃國進、黃世賢當知選舉制度之
    本質，在於由選舉區域之選民依多數決方式反應民意，被告
    黃國發身為里長候選人，不循民主正軌從事競選活動，為求
    順利當選，利用親人以虛偽遷徙戶籍方式取得投票權而為投
    票。而被告黃國發、黃國進均為家族中之長輩，不思以身作
    則，竟邀集家中後輩一同虛偽遷移戶籍，欲以投機取巧之方
    式獲取勝利；被告黃世賢明知此舉將違背民主機制之正常運
    作，妨害選舉之純正及公正性，竟仍應允並配合辦理，渠等
    民主法治觀念均屬薄弱。又被告黃國發作為本案之始作俑者
    ，除於訴訟過程中一再矯飾犯行，對其所為毫無反省悔悟之
    心，本案法益侵害情狀非輕，展現之法敵對意識甚高，倘不
    科以適正之刑，當不足使被告黃國發體悟所為非是，並記取
    教訓；另被告黃國進、黃世賢亦均飾詞否認，犯後態度難認
    良好。兼衡被告黃國發等人之犯罪動機、情節輕重、參與程
    度、手段、素行，及被告黃國發自述教育程度為國中肄業，
    現擔任里長，無其他工作；被告黃國進自述教育程度為國小
    畢業、現已退休，之前受僱從事捆工；被告黃世賢自述教育
    程度為高職畢業、受僱從事環境工程事宜及各自所陳之家庭
    生活經濟狀況等一切情狀（見原審卷第335 至337 頁），分
    別量處被告黃國發有期徒刑1 年6 月；被告黃國進有期徒刑
    8 月；被告黃世賢有期徒刑6 月，並諭知被告黃世賢刑度部
    分得以新臺幣1 千元折算1 日之易科罰金折算標準。另說明
    犯公職人員選舉罷免法第五章之罪或刑法分則第六章之妨害
    投票罪，宣告有期徒刑以上之刑者，並宣告褫奪公權，公職
    人員選舉罷免法第113 條第3 項定有明文，而此項褫奪公權
    之宣告，寓有強制性，為刑法第37條第2 項之特別規定，不
    受宣告1 年以上有期徒刑之限制，法院自應優先適用；惟所
    宣告褫奪公權之期間，公職人員選舉罷免法並未規定，自應
    回歸適用刑法之規定，是所宣告之褫奪公權期間，仍為1 年
    以上10年以下。被告黃國發、黃國進、黃世賢，均係犯刑法
    分則第六章之妨害投票罪，並經分別宣告有期徒刑以上之刑
    ，揆諸上開說明，自均應依公職人員選舉罷免法第113 條第
    3 項及刑法第37條第2 項之規定，審酌渠等犯罪情節之輕重
    及里長選舉每4 年一次等情狀，併諭知被告黃國發褫奪公權
    3 年；被告黃國進、黃世賢2 人，均褫奪公權1 年。
二、本院經核原審已敘述其認定上開被告3 人犯罪事實所憑之證
    據、理由，且已審酌前開等情及刑法第57條所列各款一切情
    狀，為其量刑責任之基礎，其認事用法皆無違誤，量刑之宣
    告亦稱妥適，並無任何偏重不當或違法之處。被告黃國發、
    黃國進、黃世賢3 人上訴意旨猶執前詞否認犯罪，指摘原判
    決不當，並無理由，應予駁回。
肆、至於同案被告黃國順、黃璟翔、黃聖評部分，均經原審判處
    罪刑，嗣經本院前審駁回上訴，因未據上訴而告確定，爰不
    另論列，併予敘明。
據上論結，應依刑事訴訟法第368 條，判決如主文。
本案經檢察官杜妍慧提起公訴，檢察官洪英丰到庭執行職務。
中　　華　　民　　國　 110　　年　　8 　　月　　24　　日
                  刑事第七庭    審判長法  官  李璧君
                                      法  官  李東柏
                                      法  官  葉文博
以上正本證明與原本無異。
如不服本判決應於收受本判決後20日內向本院提出上訴書狀，其
未敘述上訴理由者，並得於提起上訴後20日內向本院補提理由書
狀（均須按他造當事人之人數附繕本）「切勿逕送上級法院」。
中　　華　　民　　國　 110　　年　　8 　　月　　24　　日
                                      書記官 盧姝伶
附錄本判決論罪科刑法條：
中華民國刑法第146 條
以詐術或其他非法之方法，使投票發生不正確之結果或變造投票
之結果者，處5 年以下有期徒刑。
意圖使特定候選人當選，以虛偽遷徙戶籍取得投票權而為投票者
，亦同。
前二項之未遂犯罰之。

附表：

編號 遷籍者 遷籍時間 原戶籍地址 遷入地址 辦理遷籍手續者 共犯 1 黃國發 107 年3月20日 高雄市林園區東汕里8 鄰東汕路79號 高雄市林園區中汕里20鄰北汕路18巷53之4 號 黃國發 黃國發黃國進 2 黃世賢 107 年3月20日 高雄市林園區東汕里8 鄰東汕路79號 高雄市林園區中汕里20鄰北汕路18巷53之4 號 黃國發 黃國發黃國進黃世賢 3 黃劉激 107 年3月20日 高雄市林園區東汕里8 鄰東汕路79號 高雄市林園區中汕里20鄰北汕路18巷53之4 號 黃國發 黃國發黃國進 



〈卷證索引〉

1 高雄市政府警察局林園分局高市警林分偵字第10870624500號刑案偵查卷宗 警卷 2 臺灣高雄地方檢察署107年度選他字第323號偵查卷（一） 選他一卷 3 臺灣高雄地方檢察署107年度選他字第323號偵查卷（二） 選他二卷 4 臺灣高雄地方檢察署108年度選偵字第46號偵查卷（一） 選偵一卷 5 臺灣高雄地方檢察署108年度選偵字第46號偵查卷（二） 選偵二卷 6 臺灣高雄地方檢察署108年度選偵字第48號偵查卷 選偵三卷 7 臺灣高雄地方檢察署108年度選偵字第50號偵查卷 選偵四卷 8 臺灣高雄地方檢察署108年度選偵字第51號偵查卷 選偵五卷 9 臺灣高雄地方法院108年度選訴字第14號卷 原審卷 10 本院109年度上訴字第457號卷 本院前審卷 11 本院110年度上更一字第1號卷 本院上更一卷